【裁判字號】    99,上易,231
【裁判日期】    990706
【裁判案由】    清償借款
【裁判全文】
臺灣高等法院臺中分院民事判決         99年度上易字第231號
上  訴  人  國泰人壽保險股份有限公司
法定代理人  丙○○
訴訟代理人  乙○○
被  上訴人  甲○○
上列當事人間請求清償借款事件，上訴人對於民國99年4月9日臺
灣臺中地方法院 99年度訴字第188號第一審判決提起上訴，本院
於99年6月22日言詞辯論終結，判決如下：
    主  文
原判決關於駁回上訴人後開第 2項之訴部分，及該部分假執行之
聲請，並訴訟費用之裁判均廢棄。
被上訴人應再給付上訴人新台幣5萬6939元，及259萬1823元自90
年8月10日起至94年1月11日止，按年息百分之1.65計算之違約金
。
第二審訴訟費用由被上訴人負擔。
上訴人假執行之聲請駁回。
    事實及理由
一、被上訴人經合法通知，未於言詞辯論期日到場，核無民事訴
    訟法第 386條所列各款情形，爰依上訴人之聲請，由其一造
    辯論而為判決。
二、上訴人主張：訴外人莊蕙瑄於民國（下同）87年10月13日邀
    同被上訴人及訴外人李念學為連帶保證人，向伊借款新台幣
    （下同）550萬元，借款期限至107年10月13日，利息依照年
    息百分之7.5計付，並同意依伊於每年 3月及9月所訂新利率
    計付利息，還款方式以每滿 1個月為1期，自借款日起分240
    期，每期攤還部分本金及按借款計算之利息，如有一期未付
    ，則視為全部到期，除仍按上開利率計息外，其逾期清償在
    6個月以內者，按上開利率百分之10，其逾期超過6個月者，
    就超過6個月之部分，按上開利率百分之 20計付違約金。詎
    訴外人莊蕙瑄自 89年9月14日起即未依約攤還，已喪失期限
    利益，債務視為全部到期，上訴人乃對訴外人莊蕙瑄所提之
    擔保物聲請強制執行，受償部分本金及至90年8月9日止之利
    息及違約金，訴外人莊蕙瑄尚積欠本金 259萬1823元，已到
    期之違約金5萬6939元，及自90年8月10日起算之利息及違約
    金，爰依消費借貸及連帶保證之法律關係求為判命被上訴人
    應給付伊264萬8762元，及其中259萬1823元自 90年8月10日
    起至清償日止，按年息百分之 8.25計算之利息，並自90年8
    月10日起至清償日止，按上開利率百分之20計算之違約金，
    並願供擔保請准宣告假執行之判決。
三、被上訴人則以：伊自認擔任訴外人莊蕙瑄向上訴人借款之連
    帶保證人，惟上訴人應對主債務人莊蕙瑄其他財產強制執行
    無效果後始得對伊主張；系爭借款尚有另一連帶保證人李念
    學，上訴人只對伊起訴，伊甚感不服；又被上訴人請求利息
    及違約金之起息日為 90年8月10日，迄今已屆9年，已罹於5
    年之時效等語，資為抗辯。並求為判決駁回上訴人之訴及假
    執行之聲請，如受不利之判決，願供擔保請准宣告免為假執
    行。
四、原審判命被上訴人應給付上訴人259萬1823元，及自94年1月
    12日起至清償日止，按年息百分之8.25計算之利息，並自94
    年1月12日起至清償日止，按上開利率百分之 20計算之違約
    金；駁回被上訴人其餘部分之請求，並依兩造聲請分別為准
    、免假執行之宣告。被上訴人就其敗訴部分未聲明不服，此
    部分已經確定，上訴人則就其敗訴部分聲明不服，求為判決
    除假執行金額外，如主文第 2項所示。被上訴人則未為任何
    聲明或陳述。
五、上訴人主張被上訴人為訴外人莊蕙瑄借款之連帶保証人，莊
    蕙瑄尚有上述款項未清償之事實，業其提出擔保放款借據、
    約定書及原法院 90年度執字第6785號拍賣分配表各1份為證
    ，並經原審調閱該院90年執字第6785號執行卷，核閱無誤，
    被上訴人對此並不爭執，上訴人此部分之主張可信為真實。
    上訴人依連帶保證之法律關係請求被上訴人給付系爭款項、
    利息及違約金，被上訴人則以前揭情詞置辯，惟查：
  (一)按消費借貸者，謂當事人一方移轉金錢或其他代替物之所有
    權於他方，而約定他方以種類、品質、數量相同之物返還之
    契約，民法第474條第1項定有明文；又稱保證者，謂當事人
    約定，一方於他方之債務人不履行債務時，由其代負履行責
    任之契約，同法第 739條亦有明文；另保證債務之所謂連帶
    ，係指保證人與主債務人負同一債務，對於債權人各負全部
    給付之責任者而言，此就民法第272條第1項規定連帶債務之
    文義參照觀之甚明（最高法院45年台上字第1426號判例可資
    參照）；而連帶債務之債權人，得對債務人中之一人或數人
    或其全體，同時或先後請求全部或一部之給付；連帶債務未
    全部履行前，全體債務人仍負連帶責任，民法第273條第1、
    2 項定有明文；又保證債務之連帶，係指保證人與主債務人
    負同一債務，對於債權人各負全部給付之責任者而言，觀之
    民法第272條第1項規定連帶債務之文義甚明，故連帶保證縱
    無民法第746條所揭之情形，自不得主張同法第745條檢索抗
    辯權。（最高法院88台上1815號裁判意旨可參），本件被上
    訴人擔任訴外人莊蕙瑄向上訴人借款之連帶保證人，依前開
    說明，被上訴人自不得主張先訴抗辯權，是被上訴人辯稱上
    訴人應對主債務人莊蕙瑄其他財產強制執行無效果後始得對
    被上訴人請求云云，自不可採。又連帶債務之債權人，依前
    述民法第273條第1項規定，得對於債務人中之一人或數人或
    其全體，同時或先後請求全部或一部之給付，是本件上訴人
    自得對被上訴人請求全部之給付，被上訴人辯稱上訴人應先
    對其他連帶保證人李念學起訴云云，亦不可採。
  (二)按違約金係因債務人給付遲延時，債權人始得請求，既非定
    期給付之債，與民法第 126條所規定之性質不同，其時效期
    間應為 15年。（最高法院95年台上字第633號裁判意旨參照
    ）是被上訴人辯稱上訴人請求之違約金部分已罹於時效，僅
    於起訴前5年即 94年1月12日起至清償日止之部分為有理由，
    自屬無據。至於上訴人請求被上訴人給付之利息僅於起訴前
    5年即94年1月12日起至清償日止之部分為有理由，應予准許
    ，逾此範圍之請求，不應准許。
六、從而，上訴人依消費借貸及連帶保證契約請求被上訴人給付
    借款264萬8762元，及其中259萬1823元自 90年8月10日起至
    清償日止，按年息百分之8.25計算之利息，並自 90年8月10
    日起至清償日止，按上開利率百分之20計算之違約金，為有
    理由，應予准許。原審就違約金請求部分認有 5年短期時效
    之適用，上訴人只得請求起訴前5年即94年1月21日起至清償
    日止之違約金，尚有未洽。上訴意旨指摘原判決此部分不當
    ，求予廢棄改判，為有理由，爰由本院予以廢棄改判如主文
    第2項所示，又本件未逾150萬元，依法不得上訴，本判決宣
    示時即告確定，自無宣告假執行之必要，是上訴人假執行之
    聲請，應予駁回。
七、據上論結，本件上訴為有理由，依民事訴訟法第 450條、第
    第463條、第385條第1項、第78條，判決如主文。
中    華    民    國    99    年    7     月    6     日
                民事第三庭    審判長法  官  陳照德
                                    法  官  朱  樑
                                    法  官  曾謀貴
以上正本係照原本作成。
不得上訴。
                                    書記官  王麗珍
中    華    民    國    99    年    7     月    7     日
                                                      Ｖ

司法院資訊處製作；財團法人民間司法改革基金會備份。
